【裁判字號】    99,訴,245
【裁判日期】    991012
【裁判案由】    妨害自由等
【裁判全文】
臺灣桃園地方法院刑事判決               99年度訴字第245號
公  訴  人  臺灣桃園地方法院檢察署檢察官
被      告  甲○○
上列被告因妨害自由等案件，經檢察官提起公訴（98年度偵字第
6864號、第13892 號），本院判決如下︰
    主  文
甲○○乘他人急迫貸以金錢，而取得與原本顯不相當之重利，處
拘役伍拾伍日，如易科罰金，以新臺幣壹仟元折算壹日，如附表
一所示之物沒收；又以加害生命、身體、自由之事，恐嚇他人致
生危害於安全，處有期徒刑貳月，如易科罰金，以新臺幣壹仟元
折算壹日，如附表一所示之物沒收；又乘他人急迫貸以金錢，而
取得與原本顯不相當之重利，處拘役伍拾伍日，如易科罰金，以
新臺幣壹仟元折算壹日，如附表一所示之物沒收；又共同私行拘
禁，處有期徒刑肆月，如易科罰金，以新臺幣壹仟元折算壹日；
又以加害生命、身體、自由之事，恐嚇他人致生危害於安全，處
有期徒刑貳月，如易科罰金，以新臺幣壹仟元折算壹日，如附表
一所示之物沒收。所處拘役部分，應執行拘役壹佰零伍日，如易
科罰金，以新臺幣壹仟元折算壹日；所處有期徒刑部分，應執行
有期徒刑柒月，如易科罰金，以新臺幣壹仟元折算壹日。如附表
一所示之物沒收。
    事  實
一、甲○○（綽號「有兆」）於民國97年9 月15日晚間7 時許前
    之某時，接獲其相識之人丙○○撥打其所有之行動電話門號
    0000000000號行動電話與之聯繫，表示欲向其借貸款項，甲○○即基於重利之犯意，趁丙○○急迫而需錢孔急之際允貸
    之，雙方約定於97年9 月15日晚間7 時許，在址設桃園縣市
    壢市○○路之「麥當勞速食店」前會面，由甲○○貸放新臺
    幣（下同）3 萬元與丙○○，並由丙○○簽發面額為6 萬元
    之本票1 張與甲○○作為擔保，雙方並約定每10日為1 期，
    每期利息3,000 元（換算月利率為百分之30），並預扣第1
    期利息3,000 元，使丙○○實際僅取得2 萬7,000 元，以此
    方式收取與本金顯不相當之重利。嗣因丙○○於97年11月中
    旬後，因無力清償高額利息而欠債未付，甲○○竟即心生不
    滿，基於恐嚇之犯意，於97年11月8 日晚間11時35分許，以
    其所有之上開門號0000000000號行動電話，編寫內容為「你
    是要跟我聯絡講清楚？去龜山租屋處抓你？你一定覺得自己
    大不了換地方租房子就沒人找不到你是嗎？講難聽一點你有
    辦法就叫你父母也搬家最好般的越遠越好…，對我來說錢可
    以解決的事都只是小問題我的人都可以算了，但是如果你真
    的一定要跟我玩，一直刺激我搞到讓我真的非常堵濫你的時
    候，我可以跟你保證拿多少錢都無法消除我心頭之限時非除
    之而後快，我就算花兩倍的錢也一定要找到你，有心要抓你
    方法實在太多了，就算你留假的戶籍給我，我也有辦法調出
    你甚至是你爸的全戶謄本所有登記過得地址都有，你可以不
    管你的家人只顧自己，那我跟你說我最常用的方法，直接找
    你身邊的人出賣你，一萬找不到就兩萬，看在我完全保密之
    下多少錢買得到你上車跟我怎，這招只要你在做兄弟的一天
    抓到人只是時間問題。」之簡訊，傳送至丙○○所持用之行
    動電話供丙○○閱覽，以此加害他人生命、身體、自由之言
    詞恫嚇丙○○，使丙○○心生畏懼，致生危害於安全。
二、甲○○透過友人乙○○介紹結識因染有毒癮、急需現金購買
    毒品，而有借款需求之丁○○，甲○○即基於重利之犯意，
    於97年9 月間某日起至同年10月間某日止，以其所有之門號
    0000000000號行動電話接聽丁○○要求借款之來電，趁丁○○有上述急迫資金需求之際，陸續借款與丁○○共3 次（第
    2 次、第3 次之借款日各係在其前次借款利息到期日後），
    每次各5,000 元，雙方並約定每10日為1 期，每期利息500
    元（換算月利率為百分之30），利息預扣。第1 次借款地點
    係在乙○○住處，由甲○○預扣第1 期利息500 元後，實付
    4,500 元與丁○○，嗣於第1 次借款之利息清償期屆至後，
    丁○○即償付該次利息500 元，並撥打電話向甲○○為第2
    次借款。惟丁○○第2 次借款期間，甲○○身處外國，甲○○遂委由某不知情之友人代其交付借款與丁○○，然因該名
    友人就甲○○與丁○○間預扣利息之約定並不知情，而與丁○○相約於桃園縣中壢市○○路附近，並將丁○○所借款項
    5,000 元全數交付與丁○○收訖。嗣丁○○於第2 次借款之
    利息清償期屆至後，再向甲○○為第3 次借款，雙方相約於
    桃園縣楊梅鎮某處之「麥當勞速食店」會面，由甲○○扣除
    第1 次、第2 次借款之利息各500 元，再預扣第3 次借款之
    第1 期利息500 元，共計1,500 元後，實付3,500 元與丁○○，該次並由丁○○簽發面額為1 萬元之本票共2 張與甲○○作為擔保，以此方式收取與本金顯不相當之重利。嗣丁○○因無力清償高額利息而欠債未付，且對甲○○避不見面，
    甲○○於97年11月3 日凌晨某時，接獲某友人告知丁○○出
    現於桃園縣龍潭鄉干城五村附近某處後，旋即夥同2 名真實
    姓名年籍不詳之成年男性友人，駕駛黑色休旅車1 輛前往上
    址，於尋獲丁○○後，甲○○竟即與上開2 名真實姓名年籍
    不詳之成年男性友人共同基於剝奪他人行動自由之犯意聯絡
    ，徒手將丁○○強行押上前開黑色休旅車，以此方式剝奪丁○○之行動自由，並違反丁○○之意願，搭載丁○○前往不
    知情之乙○○位於桃園縣龍潭鄉上林村13鄰溝西2 號「民生
    魚池」旁之住處。嗣於97年11月3 日凌晨0 時21分抵達乙○○上址住處後，即將丁○○私行拘禁於該處，並由甲○○及
    其上開男性友人監視、看管丁○○之行動，復令丁○○撥打
    電話向外籌款以清償債務。期間丁○○雖以其所持用之門號
    0000000000號行動電話撥打電話與其夫及友人聯繫，惟仍始
    終未能籌得款項，甲○○遂要求丁○○簽發面額各為3 萬5,
    000 元之本票共2 張為擔保，並表示待丁○○清償3 萬5,00
    0 元後，所有債務即一筆勾消後，於同日下午2 時6 分為止
    ，由甲○○上開男性友人其中1 人駕車搭載丁○○返回住處
    。又丁○○曾介紹黃日昇向甲○○借款，惟黃日昇嗣拖延欠
    款未還，甲○○為使丁○○出面處理該筆款項，竟即基於恐
    嚇之犯意，於97年12月29日晚間8 時17分許，以其所有之上
    開門號0000000000號行動電話，編寫內容為「警告你要這樣
    我絕對跟你沒完沒了，黃日昇的部分是你就不要想賴，你再
    不自動自發找著來，這條我隨時會把茅頭轉向你。你有沒有
    賺錢是看你有沒有照講好的條件走，黃日昇這條你就是有跟
    我講好你會負責，當時什麼是什麼狀況才沒叫你簽名你很清
    楚，我操你媽B ，你什麼東西我借你錢借王八蛋是嗎？都不
    用繳半毛利息，你很會賤人沒答應你去賣你不爽就對了，你
    把答應我的事當屁沒關係要這樣耍白目後果自行負責！」之
    簡訊，傳送至丁○○所持用之行動電話供丁○○閱覽，以此
    加害他人生命、身體之言詞恫嚇丁○○，使丁○○心生畏懼
    ，致生危害於安全。
三、案經桃園縣政府警察局桃園分局、八德分局報告臺灣桃園地
    方法院檢察署檢察官偵查起訴。
    理  由
甲、證據能力部分
一、按被告以外之人於審判外之言詞或書面陳述，除法律有規定
    者外，不得作為證據；被告以外之人於檢察事務官、司法警
    察官或司法警察調查中所為之陳述，與審判中不符時，其先
    前之陳述具有較可信之特別情況，且為證明犯罪事實存否所
    必要者，得為證據；再被告以外之人於審判外之陳述，雖不
    符刑事訴訟法第159 條之1 至第15 9條之4 之規定，而經當
    事人於審判程序同意作為證據，法院審酌該言詞陳述或書面
    陳述作成時之情況，認為適當者，亦得為證據。當事人、代
    理人或辯護人於法院調查證據時，知有第159 條第1 項不得
    為證據之情形，而未於言詞辯論終結前聲明異議者，視為有
    前項之同意。刑事訴訟法第159 條第1 項、第159 條之2 、
    第159 條之5 分別定有明文。又刑事訴訟法第159 條之2 所
    謂「具有較可信之特別情況」，應依陳述人於陳述時之「外
    部情況」是否具有可信性決定之，所謂「外部情況」係指就
    詢問有無出於不正方法、陳述是否出於非任意性、有無違反
    法定障礙事由期間不得詢問及禁止夜間詢問之規定、詢問時
    是否踐行應先告知義務、警詢筆錄所載與錄音或錄影內容是
    否相符等情，且必須依據陳述人之觀察、記憶、表達是否正
    確、陳述人有無虛偽陳述之動機，及對照同一待證事項之其
    他經過詰問證人之證述是否相同，有無矛盾之處而加以綜合
    決定（最高法院94年度臺上字第1653號判決意旨參照）。經
    查，證人丙○○、丁○○、乙○○分別於警詢中所為證述，
    雖均屬傳聞證據，惟該警詢過程均查無違法取證之瑕疵存在
    ，證人丙○○、丁○○、乙○○警詢中之證述係出於其自由
    意志。又檢察官及被告對上開證人於警詢時所為之證述，在
    本院準備程序中經提示並告以要旨，對證據能力一節均表示
    無意見，且均未於本案言詞辯論終結前聲明異議，本院審酌
    證人丙○○自稱係事實欄一所示重利、恐嚇危害安全犯行之
    被害人；證人丁○○自稱係事實欄二所示重利、妨害自由及
    恐嚇危害安全犯行之被害人；證人乙○○自稱目睹被告甲○○及其友人於事實欄二所示時間，帶同丁○○前往其住處，
    且在其住處停留時間至少逾4 小時，依渠等之證詞乃分別親
    身經歷事實欄一、二所示犯行之全部或一部，證詞對認定犯
    罪事實之存否均有其必要性，依刑事訴訟法第159 條之5 之
    規定，因認得為證據。另查，本院審理中業已傳喚丁○○、
    乙○○到庭以證人身分作證，並准許被告對證人丁○○、乙○○當庭及先前陳述進行詰問，此有本院審判筆錄在卷可考
    。即已賦予被告對於前開證人對質詰問機會，因之，參諸刑
    事訴訟法159 條規定之立法意旨原即在保障被告之對質詰問
    權以觀，證人丁○○、乙○○於審判外之警詢中所為之證述
    既已經被告於本院審理中經交互詰問予以核實，則丁○○、
    乙○○於審判外陳述與審判中之證述意旨相符之部分，其屬
    傳聞證據之瑕疵，應已治癒，業可認非仍屬傳聞，而已無依
    該條規定排除之必要。
二、本件認定事實所引用之甲○○重利恐嚇案件簡訊內容一覽表
    及證人丙○○、丁○○之手機簡訊畫面翻拍照片、丁○○所
    持用之門號0000000000號行動電話通聯紀錄、遠傳電信股份
    有限公司99年9 月23日遠傳（企管）字第9910 902327 號函
    等證據，檢察官及被告並未主張排除其證據能力，且迄於本
    院言詞辯論終結前均未表示異議，本院審酌前開文件並無證
    據證明係公務員違背法定程序所取得，亦無刑事訴訟法第15
    9 條之4 之顯有不可信之情況與不得作為證據之情形，且與
    本案具關連性，是本件認定事實所引用之上開證據，認有證
    據能力。
乙、認定犯罪事實之依據及理由
一、訊據被告甲○○固坦承曾於事實欄一、二所示時、地，以各
    如事實欄一、二所示之利率及預扣利息之方式，分別貸放如
    事實欄一、二所示之款項與丙○○、丁○○；另並於事實欄
    一、二所示時間，以其所有之門號0000000000號行動電話分
    別傳送各如事實欄一、二所示內容之簡訊與丙○○、丁○○
    ；其並曾於事實欄二所示時間，與丁○○一同前往乙○○住
    處之事實，惟否認有何重利、恐嚇及妨害自由之犯行，辯稱
    ：我貸款與丙○○、丁○○，只是純粹在幫他們，利息是他
    們自己開的，他們開那麼高，我當然做。至於簡訊內容也不
    是要恐嚇丙○○、丁○○，而只是抱怨，給丁○○的簡訊裡
    面寫「一切後果自行負責」的意思只是在叫他以後不要給我
    遇到，會沒辦法給我交代，其他的他自己去想。而我與丁○○一同前往乙○○的住處，是丁○○自願要跟我去的，當天
    是因為我的1 位朋友知道丁○○欠我錢、在閃我，所以告訴
    我丁○○在哪邊，我才和這位朋友及另一名朋友到桃園縣龍
    潭鄉干城五村找丁○○要錢，但是因為丁○○說他借的錢都
    是乙○○用掉，所以我才帶丁○○到乙○○家裡對質，而且
    到乙○○家之後，我看到乙○○沒有承認，我就只待了1 個
    小時就走了云云。
（一）事實欄一、事實欄二所示重利犯行部分
   1、上揭事實欄一、二所示重利部分之犯罪事實，業據證人丙○○於警詢中、證人丁○○於本院審理時證述明確，渠等
      所證被告甲○○放款期間、貸款金額、計息方式、利率多
      寡等節，除被告甲○○於事實欄二所示第1 次借款與丁○○時是否預扣利息，及第3 次借款5,000 元與證人丁○○
      該次所扣除之金額多寡此一部份外，復核與被告甲○○所
      供情節相符，堪信為真。至被告甲○○於本院審理中固辯
      稱：「第1 次純粹是我幫她，500 元是因為她老公也在做
      放款，使他自己要給我。」云云。惟查，證人丁○○係於
      需錢孔急之情形下，以極高利率向被告甲○○借款供其購
      毒使用，是該筆款項得之不易，且代價甚鉅。是倘被告甲○○並未表示該次利息需預扣或先行給付，則證人丁○○
      大可待繳息日屆至後再行支付利息即可，殊無可能竟將其
      迫切所需、且利息高昂之借款先行挪出部分充為利息繳付
      與放款人，致其本身不僅損失該部份資金運用，且該部份
      未能使用之資金仍遭續計利息，而蒙受雙重損失之可能。
      是益徵證人丁○○所稱，其於第1 次向被告甲○○借款5,
      000 元，僅實收4,500 元，另500 元係被告甲○○預扣第
      1 期利息一節，堪認屬實。被告甲○○上開所辯，顯係臨
      訟飾卸之詞，殊無足採。再者，被告甲○○於警詢及檢察
      官訊問時固均辯稱，其於第3 次借款5,000 元與證人丁○○時，僅扣除第1 次、第2 次借款之利息各500 元，合計
      1,000 元，而實付4,000 元與丁○○云云。惟查，證人丁○○於本院審理中證稱：「（審判長問：第1 次向被告借
      錢，是在什麼地方碰面、取款？）乙○○那邊。（審判長
      問：這一次借5,000 ，實拿多少？）4,500 元。（審判長
      問：之後隔多久又借第2 次？）不記得。（審判長問：之
      後第1 次就是在楊梅麥當勞跟被告碰面取款？）對。（審
      判長問：這一次是拿多少錢，實拿多少？）就是直接扣掉
      拿給我。（審判長問：所以也是4,500 元？）不是，還有
      前面的利息。（審判長問：所以是扣多少？）扣1,500 元
      。（審判長問：所以是前面2 次的利息各500 元，包括第
      3 次的利息500 元，所以第3 次是扣1,500 元？對。（審
      判長問：第2 次是在何處碰面交款？）獅子林，被告的朋
      友那邊，就是中壢金陵路那邊。（審判長問：這一次沒有
      扣款嗎，為何第3 次時連同第2 次的利息一起扣？）因為
      被告的朋友也不知道，因為我要借5,000 ，所以被告的朋
      友就拿5,000 元給我。（審判長問：你剛剛講說的他是指
      誰？）被告說他會打電話跟他的朋友講，就叫我直接過去
      跟他朋友拿錢。（審判長問：利息的部分是被告要你再跟
      他算，是嗎？）對。（審判長問：利息既然是10天算一次
      的話，是不是代表你這3 次的借款都是間隔10天？）好像
      是。（審判長問：你第1 筆借款，拿的時候是扣到500 元
      利息，10天到了之後，有再付利息嗎？）有付1 次，第2
      次就是再跟他借。（審判長問：第2 次再付的時候就是你
      跟被告借第3 次款，他一次扣，扣1,500 元的利息，包括
      第3 次的利息？）對。（審判長問：等於說你第2 筆5,00
      0 元的借款，應該是在你第1 筆借款10天到期，付了1 次
      利息之後才借的？對。」、「（審判長問：你借第3 筆5,
      000 元，你剛剛說有預扣，時間到期後有再付1 筆嗎？）
      我從頭到尾只付過1 次。（審判長問：第3 筆？有沒有付
      ？）我說我慢一天給他，他說不行，之後我就不敢接電話
      了。（審判長問：所以你剛剛說從頭到尾你只付過1 次，
      是指第1 次借5,000 元，時間到你有付過1 次，是不是？
      ）對。（審判長問：然後第3 筆借5,000 元，借的時候是
      扣掉1,500 元的利息？）對。（審判長問：是含之前2 筆
      的利息在裡面？）對。（審判長問：第3 筆借5,000 元，
      10天期滿之後，你跟被告說慢一點給他，但是被告說不行
      ，你就開始躲被告了？）證人答對。」等語在卷，而就所
      稱遭被告甲○○扣除之1,500 元各係何種名目一節陳述明
      確。經查，被告甲○○第1 次借款與丁○○時，確曾預扣
      利息500 元，業如前述，足認被告甲○○與證人丁○○間
      就借貸之款項，顯有利息預扣之約定甚明，是被告甲○○
      於第3 次借款與證人丁○○之際，除扣除前2 次借款所應
      付而未付之利息各500 元外，豈有竟未將第3 次借款之利
      息500 元一併扣除，即願再次貸款與證人丁○○之可能？
      是就被告甲○○第3 次借款5,000 元與證人丁○○時所扣
      除之金額，當以證人丁○○所述之1,500 元，始與常情相
      符，堪以採信。
   2、次按約定利率超過百分之20者，付款人對於超過部分之利
      息，無請求權，乃民法第205 條所規定，旨在防止重利盤
      剝，參以吾國目前經濟狀況、有關法令與金融業、一般民
      間利率、民法第204 條、第205 條之法定利率等情形，並
      比較之一般債務之利息（民間利息通常為月息2 、3 分，
      為一般有民間資金往來經驗者所熟知，此乃公眾週知之事
      實，毋庸舉證，最高法院84年度臺上字第5061號判決參照
      ）。經查，本件被告甲○○借款利率為月息百分之30，其
      取息標準與其借款原本相較，自屬與原本顯不相當之重利
      。而一般人茍未陷於急迫，孰願負擔此利息而借款？此由
      前開證人丁○○就本案借款原因證稱確係因染有毒癮而迫
      切需要現金購買毒品，惟別無其他管道可貸得金錢，始向
      甲○○借貸等情，益徵其然。至被告甲○○固辯稱其放款
      與丙○○、丁○○之利率多寡係丙○○、丁○○自行提出
      ，而非其本身所要求云云。惟查，以債務人之立場，貸款
      利率愈低，對其當愈屬有利，是倘能以較低之利率貸得金
      錢，則借款人殊無竟自願以較高利率借款之可能。再者，
      倘被告甲○○純係基於幫助朋友度過難關之目的而放款與
      丙○○、丁○○，並任由其2 人自行決定利率，則丙○○
      、丁○○更無可能在本身經濟困難、急需金錢，且知悉甲○○並不計較利息多寡之情形下，仍自行提出與原本顯不
      相當之利率為借款條件之必要。況且，被告甲○○於本院
      審理中，就證人丙○○、丁○○均明知其前曾從事於高利
      貸放款一節供承明確，是以，丙○○、丁○○於前開月息
      百分之30之借款條件，對己顯屬不利之情形下，竟願提出
      該苛刻之利率，自係因渠等均就前曾從事於高利貸放款之
      被告甲○○非以上開利率，即無放款之可能一節知之甚明
      ，始於迫切需要現金之情形下，不得不自行提出前開利率
      條件甚明。準此，被告甲○○與丙○○、丁○○約定之利
      率縱係由丙○○、丁○○所提出，惟此利率既係被告甲○○願意放款之條件，是約定並收取該與原本顯不相當之重
      利自當屬被告甲○○之本意，僅係以迂迴之方式由借款人
      自行說出，故被告甲○○前開所辯，現係卸責之詞，洵無
      足採。綜上，被告甲○○既知借款人丙○○、丁○○急需
      款項，仍乘人急迫，預設苛刻利率條件，貸以金錢並收取
      重利之事實，堪以認定。
   3、至證人丙○○於警詢中固證稱：「我於借款後共支付5 至
      6 次利息給甲○○，每次付款3,000 元，我於97年11月中
      旬開始就未支付利息給甲○○。」云云。惟查，被告甲○○係於97年9 月15日貸放款項與證人丙○○，並約定利息
      每10日為1 期，是證人丙○○支付第5 次利息之日期應為
      97年11月5 日、支付第6 期利息之日期應為97年11月15日
      。是倘證人丙○○業已依約支付6 次利息，則被告甲○○
      因證人丙○○拖欠利息而向其催討之時間，自應在97年11
      月15日之後，而無可能竟於事實欄一所示之97年11月8 日
      即以簡訊向付息正常之丙○○催繳欠款；另倘證人丙○○
      實係給付5 次利息，則其既已於97年11月5 日繳清利息，
      而次期利息到期日即97年11月15日尚未屆至，被告甲○○
      亦殊無竟於兩次繳息日期間之97年11月8 日，傳送如前所
      述之簡訊向證人丙○○威嚇以迫其清償利息之必要。況且
      ，依卷附「甲○○重利恐嚇案件簡訊內容一覽表」所示，
      被告甲○○前於97年11月4 日晚間11時55分，即曾以其所
      有之門號0000000000號行動電話傳送內容為「沒有本票我
      照樣能到你家收錢別傻了」此一表示甲○○欲向證人丙○○催收借款之意之簡訊與丙○○閱覽，是堪認證人丙○○
      早於97年11月4 日之前即已有欠息未付之情甚明。綜上，
      足認證人丙○○所稱其業已支付5 、6 期利息一節，實難
      認屬真實。此外，本件復查無其他證據足認證人丙○○於
      借款後尚有何支付利息與被告甲○○之情，是堪認被告甲○○於事實欄一所示時、地放款與證人丙○○，其所收取
      之利息僅有其於97年9 月15日晚間7 時許，在上址「麥當
      勞速食店」貸款3 萬元與證人丙○○，而僅實付2 萬7,00
      0 元時，該次所預扣之3,000 元。
   4、又證人丁○○固於警詢中一度證稱其向被告甲○○借貸款
      項之期間為97年8 月間起至同年9 月中云云。惟查，被告
      甲○○於本院審理中供稱其於97年8 月間係因他案在監，
      而其放款與證人丁○○之期間，應為97年9 月間至同年10
      月間等語明確。又被告甲○○前因施用毒品案件，經本院
      以97年度毒聲字第620 號裁定送勒戒處所施以觀察勒戒，
      於97年7 月16日入所，迄於97年9 月1 日始因無繼續施用
      傾向，而釋放出所，此有臺灣高等法院被告前案紀錄表1
      份附卷可稽，是被告甲○○顯無於97年8 月間放款與證人
      丁○○之可能。另證人丁○○嗣於本院審理中亦改稱：「
      （審判長問：被告稱他是9 月1 日才出監，所以不可能在
      8 月份借錢給你，所以他借錢給你的時間應該是9 月到10
      月之間，對被告說詞有何意見？）沒有意見。（審判長問
      ：他這樣說對嗎？）因為我不確定是什麼時候，所以他這
      樣講應該對。」等語在卷，是堪認被告甲○○所辯放款期
      間，始與事實相符，證人丁○○前於警詢中所證借貸時間
      ，應屬誤記。檢察官於起訴書中所述被告甲○○放款與證
      人丁○○之期間，既係依丁○○誤記內容而載，顯有違誤
      ，應予更正。
（二）事實欄一、事實欄二所示恐嚇危害安全犯行部分
   1、事實欄一、二所示之簡訊，均係被告甲○○本人以其所有
      之門號0000000000號行動電話編寫，並分別傳送與證人丙○○、丁○○之事實，一節，業據被告甲○○坦承在卷，
      核與證人丙○○於警詢中、證人丁○○於警詢及本院審理
      中證述相符，並有上開各則簡訊畫面翻拍照片等件在卷可
      稽，堪以認定。又被告甲○○就其傳送與證人丁○○之簡
      訊中所載之「一切後果自負」等語究係何意一節，於本院
      審理中亦供稱：「就是以後不要給我遇到，沒有辦法給我
      交代，其他他自己去想。」等語明確。揆諸上開簡訊內容
      及被告甲○○所述，各該簡訊顯係意在對丙○○預告將以
      剝奪丙○○本身及其父母之人身自由等手段加害之，並以
      「除之而後快」等含有加害丙○○及其父母之生命、身體
      安全之意之言語以恫嚇丙○○；另向丁○○預告倘其未主
      動與被告甲○○聯繫，則其嗣遭甲○○尋獲之際，恐將遭
      逢生命、身體、自由等各式丁○○所能思及之危害，而對
      丁○○施以恫嚇，依上開簡訊內容觀之，客觀上已足令人
      心生畏懼。況且，證人丙○○於警詢中證稱：「（警問：
      甲○○於97年11月8 日所留簡訊內容恐嚇你，你是否心生
      畏懼？）我有心生畏懼，而且不敢返回位於桃園市○○街
      住家，又害怕家人受到暴力脅迫，每天難以入眠。」等語
      在卷，證人丁○○亦於本院審理中證稱：「（檢察官問：
      你看到簡訊之後，你會感到害怕嗎？）會啊。（檢察官問
      ：害怕什麼？）就是聽說借地下錢莊很可怕，我就是怕被
      打。」等語明確，是證人丙○○、丁○○確均分別因上開
      簡訊內容而心生畏懼。是被告甲○○以傳送上開意在加害
      生命、身體、自由之事為內容之簡訊與丙○○、丁○○，
      使丙○○、丁○○心生畏懼，致生危害於渠2 人安全之事
      實，洵堪認定。被告甲○○所辯傳送該簡訊僅意在抱怨，
      並無加害之意云云，顯係圖卸之詞，殊無足採。
（三）事實欄二所示妨害自由犯行部分
   1、上揭犯罪事實，業據證人丁○○於警詢中證稱略以：「我
      在桃園縣龍潭鄉干城五村附近遭綽號『有兆』男子率同男
      性友人，徒手將我強押上1 部黑色休旅車，將我帶往龍潭
      鄉○○路的民生魚池附近限制我行動，喝令叫我不准跑，
      而由其中1 名男子監視我的行動，直到隔日傍晚5 時許才
      將我釋放回家。期間綽號『有兆』之男子還要我簽下2 張
      面額為3 萬5,000 元的本票給他。」、於本院審理中證稱
      略以：「案發當天是我一位干城五村的朋友把我騙過去，
      我不能不上車，因為他們就是來找我的。那天晚上待在乙○○的住處，一直到第2 天傍晚我簽完本票之後，被告甲○○的1 位朋友才送我回家。」等語明確，所證曾遭被告
      甲○○夥同男性友人押往乙○○住處拘禁，期間並遭監視
      而無法自由行動一節，核與證人乙○○於警詢中證稱：「
      我現住地為桃園縣龍潭鄉上林村13鄰溝西2 號，附近200
      公尺處就是『民生魚池』。97年11月間某日晚間，丁○○
      、『有兆』及『有兆』的2 名男性友人，一行4 人到我的
      現住地來。我不知道他們何時離開，因為很晚，我跑去睡
      覺，後來的情形我就不清楚，在我睡覺之前，他們4 人最
      少已經在我家有4 個小時左右，期間丁○○進出我家都有
      『有兆』的男性友人1 至2 人陪同，丁○○沒有單獨進出
      過。丁○○跟『有兆』同時出現在我家只有那1 次。他們
      在我住處內有發生一些爭執，他們是因為借貸衍生的金錢
      問題才有爭執。」等情，互核相符。再者，證人丁○○於
      警詢及本院審理中均證稱，其於該次遭被告甲○○帶同前
      往證人乙○○住處前，已積欠被告甲○○借款利息未還，
      並因此對被告甲○○避不見面，是證人丁○○既係有心躲
      避甲○○以拖延債務，其於遭被告甲○○尋得之際，當無
      竟自願搭乘被告甲○○之車輛，使其本身之行動置於被告
      甲○○之控制下，而自投羅網之理。又被告甲○○既遭證
      人丁○○拖欠利息款項未還且避不見面，其於獲悉證人丁○○之行蹤後，更無竟善罷干休，任令證人丁○○於債務
      問題未予解決之前即自由離去之可能。是堪認證人丁○○
      所證案發當日係遭被告甲○○夥同男性友人強押上車帶往
      證人乙○○住處拘禁以催討債務，並在乙○○住處遭到監
      視一節，堪信為真。
   2、再者，證人丁○○固於警詢中證稱其遭被告夥同友人押往
      乙○○住處拘禁之日期係在97年10月中旬某日晚間6 時許
      云云。惟查，證人丁○○就其向被告甲○○借款之期間，
      既曾誤記為97年8 月間至同年9 月間，而較真正借款期間
      早約1 個月，此業如上述，則證人丁○○就其遭被告甲○○拘禁於乙○○住處之日期所為證述，是否全然無誤，尚
      非無疑。再者，證人乙○○於警詢中業曾證稱被告甲○○
      係於97年11月間某日晚間，與2 名男子及證人丁○○一同
      前往其住處，並於其住處停留至少4 小時等語在卷；另查
      ，證人丁○○之住所為桃園縣龍潭鄉○○路○段63巷12弄
      15衖14號、所持用之行動電話門號為0000000000號，此觀
      諸丁○○警詢筆錄之「受詢問人」個人資料記載自明，而
      該門號0000000000號行動電話於97年11月3 日凌晨0 時21
      分起至同日下午2 時6 分為止，其通話基地臺位置均係在
      「桃園縣龍潭鄉○○路845 巷49號4 樓樓頂」，此外上開
      手機之通話基地臺位置即無長期位於上址之情形，而該「
      桃園縣龍潭鄉○○路845 巷49號4 樓樓頂」之基地臺涵蓋
      範圍包括證人乙○○之住處即桃園縣龍潭鄉上林村13鄰溝
      西2 號，惟不包括證人丁○○之住處即桃園縣龍潭鄉○○
      路○段63巷12弄15衖14號，此有遠傳電信股份有限公司99
      年9 月23日遠傳（企管）字第9910902327號函1 份在卷可
      參，是堪認證人丁○○遭被告甲○○夥同友人強押前往乙○○住處並長時間拘禁於該處之日、時，應為97年11月3
      日凌晨0 時21分許至同日下午2 時6 分為止，證人丁○○
      所證其遭被告甲○○私行拘禁之日期，顯有違誤，應予更
      正。又揆諸卷附丁○○行動電話通聯紀錄所示，證人丁○○於97年11月3 日凌晨0 時21分許至同日下午2 時6 分為
      止，在乙○○住處期間內，曾晝夜不休持續撥打電話與他
      人，其情顯與證人丁○○所證其於上述期間內，因遭被告
      甲○○要求撥打電話籌措款項，始多次撥打電話與其夫及
      友人聯繫一節相符，審此情狀，更足認證人丁○○所證其
      係於案發當日係遭被告甲○○夥同友人強押並拘禁於證人
      乙○○之住處，且遭被告甲○○要求撥打電話籌措欠款因
      始終未能籌獲現金，被告甲○○始要求其簽發2 張面額各
      3 萬5,000 元之本票以解決債務後，始由被告甲○○之友
      人駕車搭載其離去一節，當亦與事實相符，而堪信為真。
      至證人丁○○固於警詢中證稱係遭被告甲○○夥同其他3
      名友人強押上車，嗣於本院審理中則改稱被告甲○○係夥
      同2 、3 名友人等語。惟查，被告甲○○於本院審理中供
      稱其於案發當日僅與其他2 名友人一同將證人丁○○帶往
      乙○○住處等語明確，此核與證人乙○○於警詢中所證被
      告甲○○於案發當日係與另2 名友人及證人丁○○一行4
      人前往其住處等語，互核一致，而堪信為真。是證人丁○○就此部分人數所為證述，顯係其於案發之際心神倉皇，
      記憶有所缺漏所致，附此敘明。
   3、又被告甲○○固另辯稱其案發當日期帶同證人丁○○前往
      乙○○之住處，係因丁○○向其表示所借款項係供乙○○
      花用，而欲令丁○○、乙○○當面對質，且其本身在乙○○住處僅停留約1 小時云云。惟查，證人乙○○於本院審
      理中證稱：「（審判長問：丁○○借錢是不是給你用的？
      ）不是。（審判長問：甲○○跟丁○○到你家去，是不是
      針對丁○○借錢是否要給你用，來找你對質?）不是。」
      等語明確，核與證人丁○○證述：「（審判長問：被告說
      之所以會到乙○○那邊，是因為你跟他講你借的錢是乙○○要用，所以應該要找乙○○，因為這樣子被告才會要求
      你陪同他到乙○○那邊與乙○○對質，是否正確？）不是
      。（審判長問：被告說到乙○○家之後，乙○○否認跟你
      說是借錢給他用。被告看乙○○否認，所以他在那邊不到
      半個小時就先離開了，你還繼續留在乙○○那邊，是否正
      確？）不對。」等情，互核相符，而均證稱證人丁○○向
      被告甲○○借貸之款項均係丁○○自行使用所需，而與乙○○無涉，是被告甲○○所辯其於案發當日強行帶同證人
      丁○○前往證人乙○○住處之目的，已難信為真。況且，
      倘被告甲○○之目的僅在使丁○○與乙○○2 人對質，則
      雙方對質既需時不長，且於釐清真相後，被告甲○○及證
      人丁○○即大可離開乙○○住處，而無續留該處之必要，
      是倘被告甲○○於雙方對質完畢後即已離去現場，丁○○
      又豈有竟有家不歸，而獨自一人於夜半時分平白無故滯留
      於乙○○住處長達10餘小時，且期間內仍不斷以其行動電
      話向外聯絡之理？是被告甲○○上開所辯，顯均與常情相
      違，不足採信，益徵證人丁○○所證其於案發當日係遭被
      告甲○○長時間拘禁於乙○○住處內解決借款之債務糾紛
      之過程，始與事實相符。
   4、至證人丁○○固於本院審理中證稱，其於事實欄二所示時
      、地，係因在干城五村遭被告甲○○所夥同之其中一人掌
      摑並稱出言罵稱「妳再躲啊」，始應該夥人之要求而上車
      云云。惟查，證人丁○○於案發後月餘之警詢中係證稱遭
      「徒手強押上1 部黑色休旅車」，於本院審理之初亦僅證
      稱：「（檢察官問：他有跟你說你跟我走之類的話嗎？）
      沒有講什麼話，他們叫我上車，我就跟著上車。」等語，
      而未曾提及有何於上車之前曾遭掌摑之事，是證人丁○○
      嗣於本院審理中更易前詞所為與先前相異之證述，其情是
      否屬實，實難驟認。再者，證人丁○○固於警詢及本院審
      理中，均證稱其於前開遭受拘禁之期間內，曾遭被告甲○○所夥同之人毆打云云。惟查，證人丁○○就其所稱於拘
      禁期間遭受毆打之情形，先於警詢中證稱：「（警問：你
      遭妨害自由期間有無遭毆打？期間你有無要求對方釋放你
      回家？）有的，我遭綽號『有兆』男子教唆其1 名男性友
      人以拳腳毆打我頭部、身體、四肢等處；遭限制自由期間
      的20多個小時中，該男子以同樣的手法共毆打我4 次，造
      成我身體瘀青受傷，但是我當時並未驗傷，現在傷勢都已
      經復原了。」云云，嗣於本院審理中改稱稱：「（檢察官
      問：你在裡面有無被綁？）沒有被綁，就是被監視而已。
      （檢察官問：你打電話給妳先生，拿不到錢，然後呢？）
      然後裡面就有1 個比較胖的動手打我。（檢察官問：打你
      何處？）拿1 捆好像是膠捲，打我的肚子。（檢察官問：
      還有呢？）忘記了。」、「（檢察官問：你看警詢筆錄中
      ，你被綽號『有兆』的男子教唆1 名男性毆打頭部、身體
      、四肢等處，被拘禁20多小時，總共被該名男子毆打4 次
      ，造成身體瘀青受傷，你當時這樣講實在嗎？）對。（檢
      察官問：所以你當時被打了4 次？）分開來，有時候踹一
      下肚子，有時候就是手打我頭。（檢察官問：這是在乙○○家的時候嗎？是同一個人還是不同人？）我印象是2 個
      人。（檢察官問：他們怎麼打你？）就像我剛剛講的。（
      檢察官問：有用腳踹你？也用手打你？）嗯。（檢察官問
      ：你剛剛不是說用膠卷打你？）他就是拿在手上要嚇我。
      （檢察官問：是在何種情況下打你？）找不到錢。（檢察
      官問：你聯絡人，找不到錢他們就打你一下？）就是一段
      時間、一段時間這樣。（檢察官問：他們給你一段時間打
      電話，你聯絡不到，他們就打你？然後再讓你打電話？然
      後再打你？）對。（檢察官問：你有受傷嗎？）我不知道
      這驗傷有沒有用。（檢察官問：你當時身上哪裡有受傷？
      ）我不知道，因為那時候我在提藥。（檢察官問：所以你
      不記得哪裡有受傷？）對。」云云，而就其所稱遭受毆打
      之過程、參與毆打之人數、毆打之方式、部位及傷勢情況
      、位置等節，所證竟均前後迥異，是其所證情節是否屬實
      ，實有可疑。況且，證人丁○○於案發後未曾前往醫療院
      所就診驗傷，而無任何證據足資佐實證人丁○○上開所證
      。是故，證人丁○○所證其於遭被告甲○○夥同友人私行
      拘禁之期間內，曾遭甲○○指示友人毆打云云，實無從信
      為真實。是證人丁○○證稱其在乙○○住處遭被告甲○○
      及其夥同之人拘禁時，係因唯恐再遭毆打，始簽發2 張面
      額各為3 萬5,000 元之本票與被告甲○○一事，更難認屬
      實，而殊無從逕認證人丁○○於遭受拘禁期間所為簽發面
      額各係3 萬5,000 元之本票共2 張此一無義務之事，係被
      告甲○○以強暴、脅迫之方式迫使證人丁○○為之。末查
      ，證人丁○○固於本院審理中證稱，其於乙○○住處遭受
      拘禁時，曾有約5 、6 人輪流監視其行動云云。惟查，證
      人乙○○於警詢中，業就案發當日僅有被告甲○○、被告
      之男性友人2 名及證人丁○○一行4 人前往其住處一節證
      述甚明，而證人丁○○於警詢中亦未曾證稱有何遭5 、6
      名不詳人士輪流監視、看管之情，是堪認證人丁○○於案
      發約2 年後之本院審理中所為前開證述，顯有誤記或誇渲
      之情，尚無足採。
二、綜上所述，本件事證明確，被告甲○○犯行洵堪認定，應予
    依法論罪科刑。
三、按刑法第302 條第1 項之妨害自由罪，其犯罪行為包括「私
    行拘禁」及「以其他非法方法剝奪人之行動自由」2 種行為
    態樣；且所謂「以其他非法方法剝奪人之行動自由」，係對
    於「私行拘禁」之補充規定，如犯罪行為已符合「私行拘禁
    」之規定，即無論處「以其他非法方法剝奪人之行動自由」
    罪名之餘地，最高法院著有93年臺上字第3723號裁判可佐。
    經查，本件被告甲○○於事實欄二所示剝奪被害人丁○○行
    動自由之行為繼續中，其間所施用之手段既已達於私行拘禁
    之程度，自應逕論以情節較重之私行拘禁部分，合先敘明。
    核被告甲○○於事實欄一所為，係犯刑法第344 條重利罪、
    同法第305 條恐嚇危害安全罪；於事實欄二所為，係犯刑法
    第344 條重利罪、同法第302 條第1 項私行拘禁罪、同法第
    305 條恐嚇危害安全罪。被告甲○○於97年9 月間某日起至
    10月間某日止，交付各次貸放之款項與證人丁○○及其後各
    次收取利息之各舉動，乃係基於單一重利犯意所接續進行之
    部分動作，應包括評價論以一罪。被告甲○○與真實姓名年
    籍不詳之成年男性2 名，就上開私行拘禁之犯行，有犯意聯
    絡及行為之分擔，為共同正犯。被告甲○○所犯上開重利罪
    2 罪、恐嚇危害安全罪2 罪、私行拘禁罪1 罪，犯意各別，
    行為互殊，應予分論併罰。爰審酌被告甲○○貪圖小利，利
    用被害人丙○○、丁○○急迫之際，貸予與金錢以收取與原
    本顯不相當之利息，而該重利行為將可能導致借款人因受債
    務壓迫鋌而走險，衍生社會問題，足以危害社會秩序，又於
    被害人丙○○無力清償借款及經由丁○○所介紹而向被告借
    款之人欠款未清之際，以發送簡訊之方式分別對被害人丙○○、丁○○出言恐嚇，另以私行拘禁之方式迫使丁○○設法
    解決債務，所為顯有不該，且犯後矢口否認犯行，態度不佳
    ，並其犯罪動機、目的、手段、因本件犯行所獲取之不法利
    益、品行、智識程度等一切情狀，分別量處如主文所示之刑
    ，並均諭知易科罰金之折算標準，另就其宣告拘役及有期徒
    刑部分，分別定其應執行之刑，並就所定之刑分別諭知易科
    罰金之折算標準。
四、查目前臺灣各家電信業者均認客戶於申請門號並取得SIM 卡
    後，即取得該SIM 卡之所有權，此有司法院97年5 月6 日院
    臺廳刑一字第0970009760號函可稽。本件未扣案之門號0000
    000000號行動電話門號SIM 卡1 張及其配用之NOKIA 廠牌行
    動電話1 支，均屬被告甲○○所有，且係供被告甲○○犯事
    實欄一、二所示重利、恐嚇危害安全犯行所用之物，業據被
    告甲○○於本院審理中坦認在卷。而上開物品雖未扣案，惟
    亦無證據證明業已滅失，是爰依刑法第38條第1 項第2 款之
    規定，於被告甲○○所犯重利罪2 罪、恐嚇危害安全罪2 罪
    所宣告之主刑項下，分別諭知沒收。
據上論斷，應依刑事訴訟法第229 條第1 項前段，刑法第28條、
第302 條第1 項、第305 條、第344 條、第41條第1 項前段、第
51 條 第5 款、第6 款、第38條第1 項第2 款，刑法施行法第1
條之1 第1 項、第2 條前段，判決如主文。
本案經檢察官王齡梓到庭執行職務。
中    華    民    國    99    年    10    月    12    日
                  刑事第十一庭審判長法  官  蔡榮澤
                                    法  官  汪曉君
                                    法  官  林蕙芳
以上正本證明與原本無異。
如不服本判決應於收受判決後10日內向本院提出上訴書狀，並應
敘述具體理由。其未敘述上訴理由者，應於上訴期間屆滿後20日
內向本院補提理由書( 均須按他造當事人之人數附繕本) 「切勿
逕送上級法院」。
                                    書記官  莊凱男
中    華    民    國    99    年    10    月    21    日
附表一：
┌──┬───────────┬────────────┐
│編號│物品名稱              │備註                    │
├──┼───────────┼────────────┤
│ 一 │門號0000000000號行動電│被告甲○○所有供其犯本件│
│    │話門號SIM 卡1 張及其配│事實欄一、二所示重利、恐│
│    │用之NOKIA 廠牌行動電話│嚇危害安全犯行所用之物。│
│    │1 支。                │                        │
└──┴───────────┴────────────┘
附錄法條：
中華民國刑法第302條
（剝奪他人行動自由罪）
私行拘禁或以其他非法方法，剝奪人之行動自由者，處 5 年以
下有期徒刑、拘役或 3 百元以下罰金。
因而致人於死者，處無期徒刑或 7 年以上有期徒刑，致重傷者
，處 3 年以上 10 年以下有期徒刑。
第 1 項之未遂犯罰之。
中華民國刑法第305條
（恐嚇危害安全罪）
以加害生命、身體、自由、名譽、財產之事，恐嚇他人致生危害
於安全者，處 2 年以下有期徒刑、拘役或 3 百元以下罰金。
中華民國刑法第344條
（重利罪）
乘他人急迫、輕率或無經驗貸以金錢或其他物品，而取得與原本
顯不相當之重利者，處 1 年以下有期徒刑、拘役或科或併科 1
千元以下罰金。

司法院資訊處製作；財團法人民間司法改革基金會備份。
